【裁判字號】    97,上訴,432
【裁判日期】    970729
【裁判案由】    妨害公務
【裁判全文】
臺灣高等法院臺南分院刑事判決         97年度上訴字第432號
上  訴  人
即  被  告  乙○○
上  訴  人
即  被  告  甲○○
上二人共同
選任辯護人  蕭麗琍  律師
上列上訴人因妨害公務案件，不服臺灣台南地方法院96年度訴字
第1408號中華民國97年2月27日第一審判決（起訴案號：臺灣台
南地方法院檢察署96年度偵字第1993號），提起上訴，本院判決
如下：
    主  文
上訴駁回。
    事  實
一、乙○○、甲○○二人係親兄弟（分別從父姓及母姓），乙○
    ○係址設臺南縣新營市○○路66號「中科精密化學股份有限
    公司」（下稱中科公司）之負責人，甲○○係址設同路段64
    號「台聯實業股份有限公司」（下稱台聯公司）之負責人。
    於民國90年5月1日，臺灣臺南地方法院檢察署檢察官於偵辦
    上開公司涉嫌違反農藥管理法案件，指揮臺南縣警察局新營
    分局警員會同行政院農業委員會專門技術人員至上開公司搜
    索，當場扣得農藥原體「巴拉刈」（二氯鹽）總計152桶（
    每桶重200公斤）（該扣案之農藥原體經採樣後，以高效液
    相層析法檢驗結果，其中2件所含「巴拉刈」成分分別高達
    45.2﹪、50.5﹪），復由該分局偵查隊小隊長黃榮福等人，
    將上開農藥原體72桶及80桶，分別交予乙○○及甲○○保管
    並置放中科公司及台聯公司之倉庫，並由乙○○及甲○○出
    具保管條表示確實收受上開扣案物品且願代為保管，未經檢
    察官許可不得任意轉讓、販賣或銷毀之意。詎乙○○及甲○
    ○明知上開扣案物係公務員委託渠等保管之物，惟因渠等向
    國外廠商進口上開農藥原體後及製作過程已支出新台幣數百
    萬元之金額，在不甘平白損失之情況下，竟分別基於隱匿上
    開扣案物之犯意，於同年5月間某日，先由甲○○指示不知
    情之台聯公司員工楊燿吉等人，將原本放置於台聯公司倉庫
    之扣案物80桶，移至中科公司併同存放。嗣乙○○、甲○○
    二人各自於90年5月間某日至94年4月27日間之不詳時間，以
    不詳之方式隱匿上開扣案物內之農藥原體。而中科公司及乙
    ○○違反農藥管理法之案件業經本院於94年3月2日以93年度
    上易字第361號為有罪之判決，並就上開扣案之農藥原體宣
    告應予沒收，嗣經確定送執行。於94年4月27日、同年8月10
    日臺灣臺南地方法院檢察署檢察官二度前往上述處所對扣案
    物執行沒收時，經同行之行政院農業委員會人員馮海東抽取
    扣案物桶內檢體檢驗結果，發現原本置於密封且不透光桶內
    之農藥原體，竟驗得大量比例之水（經綜合94年4月27日之
    隨機抽檢結果，顯示扣案物中「巴拉刈」所佔比例為4.92至
    5.15﹪，含水量為75.4至77﹪；94年8月10日隨機抽檢結果
    顯示扣案物中「巴拉刈」所佔比例平均為5.08至5.23﹪），
    始知悉上開扣案物已分別遭乙○○、甲○○二人隱匿之情事
    。
二、案經臺灣臺南地方法院檢察署檢察官自動檢舉偵查後起訴。
    理  由
一、訊據被告二人固供承有分別受委託保管上開扣案之農藥原體
    等情，惟均矢口否認有何隱匿公務員委託掌管物品之犯行，
    均辯稱：扣案之農藥原體巴拉刈乃中科公司所生產，因該公
    司之倉庫修繕，乃借用台聯公司之倉庫堆放，所以被告甲○
    ○才將原本放置於台聯公司倉庫之八十桶扣案物移至中科公
    司併同存放，並無隱匿之犯罪故意，又因扣案農藥原體經多
    年存放，桶內之檢體檢驗結果發生變化而分解成大量比例之
    水，並非被告二人故意隱匿扣案之農藥原體云云。經查：
  (一)按刑法第一百三十八條所謂公務員委託第三人掌管之物品係
    指該物品由公務員基於職務上之關係委託第三人代為掌管者
    而言。此所謂第三人並不排除受扣押之本人，故經扣押之物
    品，縱經交由受扣押之本人保管，仍不失為公務員委託第三
    人保管之物品，該受扣押之本人如有毀棄、損壞或隱匿情事
    ，仍應成立刑法第一百三十八條之罪（最高法院四十三年度
    台上字第二五五號判例、最高法院八十七年度台上字第一六
    四九號判決意旨參照）。又按刑法第一百三十八條「毀棄、
    損壞或隱匿公務員職務上掌管或委託第三人掌管之物品」之
    規定中所謂「毀棄」乃毀減、拋棄物體，使不存在之意，「
    損壞」指損害破壞物體之全部或一部，使其喪失效用，而所
    謂「隱匿」則指將物體隱秘藏匿，使人難以發現之意。是以
    ，依上開判例、判決意旨及說明可知，公務員委託受扣押物
    之所有人掌管之物品，既在受扣押人受託掌管之實力支配範
    圍下，事後受扣押之本人拒不交付該受託掌管之原來物品，
    甚至藉詞搪塞，即應該當於隱匿公務員委託第三人掌管之物
    品罪。
  (二)90年5月1日臺灣臺南地方法院檢察署檢察官偵辦中科公司、
    台聯公司涉嫌違反農藥管理法案件，指揮臺南縣警察局新營
    分局警員於中科公司、台聯公司分別查扣農藥原體「巴拉刈
    」（二氯鹽）總計152桶（每桶重200公斤），復由該分局偵
    查隊小隊長黃榮福等人於取樣送驗後，將上開農藥原體72桶
    及80桶，分別委託被告乙○○、甲○○等人保管，此有搜索
    票、執行搜索報告、保管條、勘驗筆錄影本各一份在卷可稽
    （見94年度他字第3474號偵查卷第3至16頁）；又上開農藥
    原體經警方會同行政院農業委員會人員採取扣案物樣品，以
    高效液相層析法檢驗結果，其中2件所含「巴拉刈」成分分
    別高達45.2﹪、50.5﹪等情，亦有行政院農業委員會農業藥
    物毒物試驗所90年5月10日函及所附檢驗結果報告各一份在
    卷可參（見同上偵查卷第34至40頁）。揆諸前開判決意旨，
    足認被告二人雖係扣案物之所有人，亦該當於公務員委託掌
    管扣案物品之第三人，而其二人亦確實受託保管上開扣案之
    農藥原體等情，要足認定。
  (三)上開扣案之農樂原體業經本院於94年3月2日以93年度上易字
    第361號判決宣告應予沒收，而臺灣臺南地方法院檢察署檢
    察官為執行沒收之處分，於94年4月27日、8月10日會同行政
    院農業委員會人員到場對扣案物採樣送驗之事實，有上開判
    決書及勘驗筆錄各一份及採樣現場照片共十八張可證（見94
    年度他字第3474號卷第16頁、第20之1至29頁、第47至52頁
    ）；又檢驗人員就上開扣案物採樣檢驗結果，經綜合94年4
    月27日之隨機抽檢結果，顯示扣案物中「巴拉刈」所佔比例
    為4.92至5.15﹪，含水量為75.4至77﹪；94年8月10日隨機
    抽檢結果顯示扣案物中「巴拉刈」所佔比例平均為5.08至5.
    23﹪之事實。此有行政院農業委員會農業藥物毒物試驗所94
    年5月5日、8月22日函及所附檢驗結果報告各一份可證（見9
    4年度他字第3474號卷第17頁、第17之1頁、第31至33頁）。
    足認檢察官對該扣押之農藥原體執行沒收之處分時，扣案農
    藥原體「巴拉刈」確已較原扣案時之比例大幅降低，其差距
    甚至達十倍之多，顯見絕大部分之農藥原體已不存在。
  (四)證人即行政院農業委員會農業藥物毒物試驗所（以下簡稱藥
    物毒物試驗所）農藥化學組組長馮海東證稱：伊參與94年4
    月27日、8月10日執行本件扣案物沒收前之檢驗，發現檢測
    容器內之水含量高達70﹪以上，與90年查扣時容器內水所佔
    之比例顯不相當，又本件扣案物中「巴拉刈」係安定之成分
    ，不容易變化分解，即便具備光及空氣之條件而分解，其分
    解出之成分亦非水，而扣案物存放現場除了因儲存的方式不
    當而傾倒外，其餘都是密封的，而容器是密封不透光的桶子
    ，再加上現場有廠方的屋頂，容器內含物應該沒有受光之可
    能，因此應該不會受到儲存場所沒有完全遮風避雨的影響，
    檢測時也針對有效成分含水量檢測，發現檢測容器裡的水含
    量高達百分之七十以上，此與90年查扣時所檢驗容器內含水
    量就算扣除掉上開所佔百分之四十五上下比例都是水的情形
    也不可能在94年檢驗時有上開高比例的含水量，就算該成分
    會分解，分解出的產物也不是水，科學上不可能有如此高比
    例之水成分存在於容器中，伊認為有人為因素在內等語（見
    94年度他字第3474號卷第208至210頁）。又本件經本院函詢
    國立成功大學化學系，其函覆認：「巴拉刈」在自然界很容
    易被微生物分解，分解的主要產物為二氧化碳和少量的醋酸
    等物，此有國立成功大學96年11月30日成大理院字第096000
    7470號函附於本院卷可佐。經互核上開證人之證詞與函文後
    ，足認扣案之農藥原體「巴拉刈」即使經由光或空氣之作用
    而分解後，所產生之物質亦非水，本件扣案存放農藥原體「
    巴拉刈」之桶內產生大量之水，應非該農藥原體所分解而產
    生，要足認定。
  (五)證人楊燿吉證稱：伊在台聯公司擔任廠長之職務，90年5月1
    日受通知前往開啟台聯公司廠房大門，扣案物原本分別放置
    中科公司及台聯公司之倉庫，後來全部遷移至中科公司倉庫
    存放等語（見94年度他字第3474號卷第225至232頁）。證人
    清龍、張振隆、陳明朝均證稱：其任職之鐵軍警衛保全有
    限公司，白天部分公司員工進入公司要先在警衛室打卡，上
    班時間離開公司要登記時間和目的，下班就要到警衛室打卡
    離開，至於非員工部分如果自行或駕車來到廠區外，警衛會
    先攔下詢問來的目的，再通知公司內相關員工到警衛室帶領
    該人到廠區，進到工廠內的車不論是否為公司或外來的車要
    離開時要在警衛室登記，會請該車輛打開置物箱做外部查看
    ，如果是非公司的車輛因送貨或其他目的進到廠區，我們不
    會仔細去查驗，晚上的部分除非是事先有經過廠長或董事長
    陳金鍾聯繫，才會在晚上容許車輛進入等語（見94年度偵字
    第1993號卷第24、25、29、30頁）。互核上開證人之證詞，
    足認存放扣案物之倉庫所屬之公司平日即有嚴密之保全措施
    ，外人實不易入侵，僅有公司所屬人員得以依一定之程序進
    出，縱使經外賊入侵，以該扣案物係農藥原體，其體積甚大
    ，數量甚多，且為液體狀態，攜走不易，一般宵小更不可能
    將之列為行竊之目標，是足認扣案之農藥原體確係處於被告
    二人實力支配之下，而遭被告二人所隱匿，要屬無疑。
  (六)末查，檢察官認被告二人係共同犯隱匿公務員委託第三人掌
    管之物品罪云云。惟查，被告二人係分別受託保管上開扣案
    物品，其二人就扣案之全部物品，是否有犯意聯絡及行為分
    擔，此部分未經檢察官舉證，本院遍查全卷亦無相關證據足
    以證明被告二人有犯意聯絡及行為分擔，自應認被告二人係
    各自隱匿其受託保管之扣案物之單獨正犯，併此敘明。
  (七)綜上所查事證，足認被告二人確係分別受公務員委託保管扣
    案農藥原體之人，而扣案之農藥原體亦係分別持續處於被告
    二人之實力支配之下，且扣案之農藥原體「巴拉刈」於檢察
    官執行沒收處分時，被告二人藉口扣案物已因分解成水而無
    法交出等詞搪塞，揆諸前開判例意旨，自應認為被告二人之
    行為業已該當於刑法第一百三十八條隱匿公務員委託掌管之
    物品罪，其二人辯稱係扣案物品產生化學變化云云，顯非可
    採。是本件事證明確，被告二人上開犯行，均堪以認定。
二、至上訴人上訴理由以本案自90年5月1日查扣的巴拉刈貯存至
    94年5月5日毒物試驗所第二次抽驗已有4年，至今並已超過7
    年，其間產生的化學變化機制已無法逐步證明，唯有依據文
    獻及化學基本概念來推論，而成功大學96年11月30日成大理
    院字第0960007470號函及97年6月4日成大理院字第09700032
    03號函所提之文獻足以證明巴拉刈可以分解，可能分解途徑
    很多。其中之一可以產生醋酸，而醋酸亦可再被分解為水等
    語，查成功大學96年11月30日成大理院字第0960007470號函
    及97年6月4日成大理院字第0970003203號函固稱文獻足以證
    明巴拉刈可以分解，可能分解途徑很多。其中之一可以產生
    醋酸，而醋酸亦可再被分解為水等情，惟關於「巴拉刈」分
    解與含水量變化可能性，經藥物毒物試驗所函（97年6月23
    日藥試化字第0972505229號函附本院卷）復說明略以：
    「一、本案巴拉刈原體為『巴拉刈二氯鹽』之水溶液，依據
          「巴拉刈」在水中消散既有文獻記錄（美國國家醫學
          圖書館之危害性物質資料庫Hazardous Substances D
          ateBank-National Library of Medicine），其含量
          變化可能性說明如下：
      (一)揮發（volatilization）：「巴拉刈二氯鹽」之亨利常
        數（Henry’s law constant）小於4xIO-9Pa m3 mol-1
        ，極不易自水中揮散至大氣。本案查扣中科公司巴拉刈
        原體盛裝於密閉容器中，如有揮發僅有極少量分佈於桶
        內頂空氣體中。
      (二)分解（degradation）：本案查扣中科公司巴拉刈原體
        盛裝於密閉不透光容器中，光分解（Photolysis）可能
        性低；另「巴拉刈」之水解（hydrolysis）作用在酸鹼
        值（pH值）9以上之鹼性水中反應迅速，但在酸鹼值9以
        下之中性與酸性水中安定，中科公司巴拉刈原體合成最
        終反應步驟係通入氯氣（90年5月1日檢查時，其氯氣儲
        槽設備設於廠房入口右側，94年4月27日現場勘驗時則
        已拆除），其產品應呈酸性，倘為鹼性，「巴拉刈」之
        水解反應中，「水」為反應物而非生成物，水解時消耗
        「水」而非生成「水」。
      (三)生物分解（biodegradation）：游離態「巴拉刈」在自
        然環境中會受某些微生物分解，產生4-羧基-1-甲基啶
        (4-carboxy-l-methylpyridine）、丁二酸（succinic
        acid）、甲酸（formic acid）、二氧化碳、甲胺、氨
        等成分（水中可呈離子態），但在厭氣環境（anaerobi
        c）下，「巴拉刈」不會氧化為醋酸以及更進一步分解
        為二氧化碳與水。本案查扣中科公司巴拉刈原體存於密
        閉桶中，如未供氣無法提供該等微生物生存所需氧氣，
        以及微生物氧化分解「巴拉刈」所生成產物中的氧元素
        。本案查扣中科公司巴拉刈原體存放於200公升塑膠桶
        ，依94年4月27日及8月10日採樣時觀察桶內頂空，僅存
        有空氣約20公升，依空氣中氧含量約21%估算，僅合氧
        約6克，巴拉刈原體中溶氧依攝氏20度水溶氧9.1mg/L估
        算為1.8克，其總量應小於8克。
      二、綜合上述理由，本案查扣物前經推斷含水量變化為不
          可能。針對成功大學所提出微生物分解「巴拉刈」產
          生「水」之說法，姑不論微生物在高濃度巴拉刈溶液
          中是否得以生存，假設90年5月1日採樣巴拉刈45%原
          體（見說明三）中含水最高為55%，94年4月27日採樣
          則為75%，由於經年貯存桶內容物體積並無明顯減少
          且成分分布均勻，可計算增加20%之水含量相當於每
          桶40公斤的純水，若依乙酸完全氧化為二氧化碳及水
          計算，每桶之氧化作用會釋出二氧化碳約達50立方公
          尺（排出桶外），並須消耗同體積之氧氣，相當於約
          240立方公尺的空氣（進入桶內），以4年期間平均計
          算，每分鐘每桶須導入至少100毫升以上之空氣，氧
          化反應所須大量的氣體交換顯然無法在容器密閉狀態
          下進行。」
    依上說明可知成功大學理學院所認「巴拉刈可以分解，可能
    分解途徑很多。其中之一可以產生醋酸，而醋酸亦可再被分
    解為水」見解，係在有「氧、微生物、細菌」之條件下之化
    學反應，而藥物毒物試驗所則係針對本案所扣案之中科公司
    巴拉刈原體存於密閉不透光桶並存放於有屋頂之廠房中，未
    與光線大地接觸，無法提供該等微生物生存所需氧氣，以及
    微生物氧化分解「巴拉刈」所生成產物中的氧元素之情況下
    ，所作之說明，故自以藥物毒物試驗所函敘之內容為可採，
    又辯護人請求指定任何實驗室當場實驗等情，按實驗亦要在
    成功大學理學院所稱之一定條件下實驗，與本案原體存於密
    閉不透光桶並存放於有屋頂之廠房中之變化情況不同，故請
    求實驗核無必要。
三、核被告乙○○、甲○○二人所為，均係犯刑法第一百三十八
    條之隱匿公務員委託第三人掌管之物品罪。原審判決因認被
    告等事證明確，適用刑法第二條第一項前段、第一百三十八
    條、中華民國九十六年罪犯減刑條例第二條第一項第三款、
    第七條第一項、第二項之規定，並審酌被告二人隱匿保管之
    農藥原體各自為72桶及80桶，該農藥原體為被告兄弟二人所
    製造，進口原料之總價值高達一、二百萬元，製造過程亦須
    支出一百多萬元之成本，業據被告乙○○所供承（見94年度
    他字第3474號偵查卷第226頁），而被告二人均藉口扣案物
    已經化學變化而成水等詞為搪塞並拒不交付，致檢察官無從
    執行沒收處分，極度漠視公權力，惡性重大，並其犯罪動機
    、目的、手段、犯後態度等一切情狀，分別量處有期徒刑壹
    年貳月，又以被告二人本件犯罪係於九十六年四月二十四日
    以前為之，宣告刑均在一年六月以下，符合中華民國九十六
    年罪犯減刑條例第二條第一項之規定，爰依中華民國九十六
    年罪犯減刑條例予以減刑二分之一。認事用法並無不當、量
    刑亦甚妥適，被告否認犯行，指摘原判決不當提起上訴，核
    無理由（如上理由第二項所述），應予駁回。
據上論結，應依刑事訴訟法第368條，判決如主文。
本案經檢察官謝錫和到庭執行職務。
中    華    民    國    97    年    7     月    29    日
                    刑事第三庭  審判長法  官    陳義仲
                                      法  官    蘇清水
                                      法  官    宋明蒼
以上正本證明與原本無異。
如不服本判決，應於收受本判決後十日內向本院提出上訴書狀。
其未敘述上訴理由者並得於提起上訴後十日內向本院補提理由書
狀（均須按他造當事人之人數附繕本）「切勿逕送上級法院」。
                                      書記官    翁心欣
中    華    民    國    97    年    7     月    29    日
附錄本案論罪科刑法條全文：
中華民國刑法第138條
毀棄、損壞或隱匿公務員職務上掌管或委託第三人掌管之文書、
圖畫、物品，或致令不堪用者，處5年以下有期徒刑。

司法院資訊處製作；財團法人民間司法改革基金會備份。
